【裁判字號】    89,簡,10
【裁判日期】    890822
【裁判案由】    返還土地等
【裁判全文】
臺灣台中地方法院民事判決  八十九年度簡字第十號
    原      告  乙○○
    訴訟代理人  何志揚律師
    複  代理人  張馥麗    住台.
    被      告  甲○○    住台.
右當事人間請求返還土地事件，本院判決如左：
    主      文
被告應將坐落台中縣霧峰鄉○○段六六七之九地號土地上如附圖Ｃ所示磚造建物（面
積九平方公尺）及如附圖Ｂ所示水泥柱棚架（面積二九平方公尺）拆除；並應將如附
圖Ａ所示檳榔樹、香蕉樹（面積一四一平方公尺）剷除，並將上開占有土地騰空返還
原告。
被告應自民國八十四年九月一日起至返還上開土地之日止，按月給付原告新台幣貳佰
玖拾捌元。
原告其餘之訴駁回。
訴訟費用由被告負擔。
本判決原告勝訴部分於原告以新台幣壹拾玖萬陸仟玖佰元或等值之銀行可轉讓定期存
單供擔保後，得假執行。
原告其餘假執行之聲請駁回。
    事      實
甲、原告方面：
一、聲明：(一)如主文第一項所示。(二)被告應自民國八十四年九月一日起至返還上開土
    地之日止，按月給付原告新台幣（下同）五百九十六元。(三)原告願以現金或等值
    銀行可轉讓定期存單供擔保，請求准予宣告假執行。
二、陳述：
  (一)原告係座落於台中縣霧峰鄉○○段六六七之九地號土地之所有權人，詎料被告明
    知上情且並無合法權源之情況下，竟自八十四年八月二十六日收受原告催告交還
    土地之存證信函後，仍在上開土地上如附圖所示Ａ、Ｂ、Ｃ部堆置農具、廢土及
    搭建農舍，拒不返還土地與原告，則被告無權佔有原告系爭土地，原告自得本於
    民法七百六十七條之規定，請求被告拆除地上物交還系爭土地。
  (二)又被告無權佔有系爭土地致原告無法使用收益，原告自得依民法第一百七十九條
    及第一百八十四條之規定請求被告給付相當於租金之損害金，爰依被告無權佔有
    之面積及八十九年度申報地價，按年息百分之十計算之損害金，每月為五百九十
    六元。
  (三)被告雖提出吳旺出具之覺書主張並非無權占有，惟原告否認上開覺書之真正。縱
    認上開覺書為真正，系爭土地地目為田，使用分區為特定農業區，使用類別為農
    牧使用地，依修正前之農業發展條例第三十條前段，並不得分割或移轉為共有，
    則上開覺書約定「無條件永給無清風所有，如日後可以分割之時吳旺應即辦理移
    轉登記」，顯以客觀不能之給付為契約標的，依民法第二百四十六條第一項前段
    、第七十一條規定，該契約為無效；又依八十九年一月二十六日新修正公布之農
    業發展條例第十六條規定，被告所佔用土地未達０、二五公頃，故亦不得分割，
    則上開約定亦屬無效，被告自不得以該無效之覺書而主張其係有權占有。又上開
    覺書屬於吳旺與被告間之約定，依債之相對性原則，其效力並不及於當事人以外
    之第三人，被告自不得爰引對原告主張為有權占有。
四、證據：提出土地登記謄本影本、地價謄本、土地所有權狀影本、存證信函影本及
    照片三張為證，並聲請囑託地政機關測量。
乙、被告方面：
一、聲明：原告之訴駁回。
二、陳述：系爭土地之前是我父親吳旺的，他有寫一份覺書給我，說要給我占有，後
    來我父親才把系爭土地移轉給原告，我並非無權占有。
三、證據：提出覺書、舊土地登記簿謄本等影本為證。
    理      由
甲、程序方面：
    按訴狀送達後，原告不得將原訴變更或追加他訴，但擴張或減縮應受判決事項之
    聲明者，不在此限，八十九年二月十一日修正生效之民事訴訟法第二百五十五條
    第一項第二款定有明文。本件原告起訴聲明第二項原係請求「被告應自民國八十
    四年九月一日起至清償日止按月給付原告新台幣四千九百二十二元。」，嗣後減
    縮為「被告應自民國八十四年九月一日起至返還上開土地之日止，按月給付原告
    新台幣五百九十六元。」，揆諸首揭法條，原告減縮訴之聲明自屬合法，先予敘
    明。
乙、得心證之理由：
一、本件原告起訴主張：被告於原告所有坐落台中縣霧峰鄉○○段六六七之九地號土
    地興建如附圖Ｃ所示磚造建物（面九平方公尺）及如附圖Ｂ所示水泥柱棚架（面
    積二九平方公尺），並於如附圖所示Ａ部分種植檳榔樹、香蕉樹（面積一四一平
    方公尺），被告無合法權源而占有上開土地，且被告於八十四年八月二十六日收
    受原告催告返還土地之存證信函後，仍拒不返還上開土地，爰依民法第七百六十
    七條之規定請求被告拆除上開建物及地上物返還土地，並依民法第一百七十九條
    及第一百八十四條規定請求被告給付每月五百九十六元相當於租金之損害金等情
    。被告則以：上開土地原是其父親吳旺所有，而其父親先前曾書立覺書一紙，其
    中約定系爭土地由被告占有，故被告並非無權占有系爭土地等語資為抗辯。
二、原告主張：被告於原告所有坐落台中縣霧峰鄉○○段六六七之九地號土地興建如
    附圖Ｃ所示磚造建物（面九平方公尺）及如附圖Ｂ所示水泥柱棚架（面積二九平
    方公尺），並於如附圖所示Ａ部分種植檳榔樹、香蕉樹（面積一四一平方公尺）
    ，被告曾於八十四年八月二十六日收受原告催告返還土地之存證信函後，迄今仍
    不返還上開土地等情，業有原告提出之土地登記簿謄本及存證信函影本二份為證
    ，且為被告所不爭，並經本院到場勘驗製有勘驗筆錄在卷可稽，並有台中縣大里
    地政事務所之鑑定圖在卷足憑，故應堪採信。
三、被告雖主張：上開土地原是其父親吳旺所有，而其父親先前曾書立覺書一紙，其
    中約定系爭土地由被告占有，故被告並非無權占有等情，並提出覺書影本一紙為
    證，業為原告所否認。經查：被告所提出之上開覺書縱屬真正，觀其內容純屬立
    覺書人吳旺與被告間之約定，上開約定僅屬當事人間債權約定，依債權相對性原
    則，其效力並不及於當事人以外之第三人，被告自不得爰引上開覺書之約定對原
    告主張為有權占有，被告據此主張有權占有上開土地尚難採信。此外被告未能舉
    證證明有何占有上開土地之合法權源，從而被告依民法第七百六十七條請求被告
    拆除上開建物及地上物，並返還上開土地，於法有據，應予准許。
四、又按無權占有他人之土地，係侵害該土地所有人之所有權，應構成侵權行為，被
    害人對於侵權行為人得請求賠償相當於租金之損害金，此有最高法院六十七年度
    台上字第三六二二號判例可資參照。再按土地法第一百零五條準用同法第九十七
    條第一項規定，租用基地建築房屋之租金以不超過土地申報地價年息百分之十為
    限。查本件上開土地地目為田，使用分區為特定農業區，使用類別為農牧使用地
    ，申報地價為每平方公尺為四百元，被告曾於八十四年八月二十六日催告被告返
    還上開土地，被告並於同年月三十一日收受上開催告函，而被告於上開土地上搭
    蓋農舍及種植果樹，土地四周均為稻田，土地旁緊鄰對外通行之鄉○道路等事實
    ，有原告提出之土地登記謄本、地價謄本、存證信函影本二份及照片三張在卷可
    證，且為兩造所不爭，本院斟酌上開土地四周之利用情形，認原告請求相當於租
    金之損害，為系爭土地申報地價年息百分之五為適當。再查被告無權占有面積為
    一百七十九平方公尺，因此原告所受相當於租金之損害為每月為二百九十八元（
    四捨五入），從而原告依民法第一百八十四條請求被告自八十四年九月一日起至
    返還上開土地之日止，按月給付原告二百九十八元相當於租金之損害金，為有理
    由，應予准許。原告逾此部分之請求，為無理由，應予駁回。
五、原告陳明願供擔保，聲請宣告假執行，經核原告勝訴部分，核無不合，爰酌定相
    當之擔保金額宣告之；原告其餘假執行之聲請，因訴之駁回而失所依據，不予准
    許。
六、據上論斷，原告之訴為一部有理由，一部無理由，並依民事訴訟法第七十九條但
    書、第三百九十條第二項，判決如主文。
中      華      民      國    八十九    年      八      月    二十二    日
                              臺灣台中地方法院民事第四庭
~B法      官  陳毓秀
右為正本係照原本作成
如對本判決上訴，須於判決送達後廿日內向本院提出上訴狀
中      華      民      國    八十九    年      八      月    二十二    日
~B法院書記官  黃惠君


司法院資訊處製作；財團法人民間司法改革基金會備份。
